臺灣臺中地方法院民事裁定　　　　　 100年度消債抗字第14號
抗　告　人　李克恭
上列抗告人因聲請免責事件，對於中華民國100年7月25日本院
100年度消債聲字第44號裁定提起抗告，本院合議庭裁定如下：
    主    文
抗告駁回。
抗告程序費用新臺幣壹仟元由抗告人負擔。
    理    由
一、抗告意旨略以：
  (一)抗告人雖已被扣薪多年，且所扣金額幾乎與所欠本金相當，
    卻仍未清償至本金，然抗告人仍在自己清償能力範圍內，利
    用薪資、執行業務所得或其他固定收入清償上開債務，並未
    因此故意離職、隱匿或逃避債務。而現係因家庭發生變故，
    經濟收入減少，依可處分所得扣除自己及依法應受其扶養者
    所必要生活費用，已不足以維持生活，才申請債務協商，嗣
    因債權銀行不斷刁難，始進行至清算程序，並非蓄意濫用清
    算程序以獲免責。
  (二)抗告人已將應屬清算財團之財產均如實呈報，且交由本院管
    理及處分，經本院審查後，抗告人並設法籌款繳交名下保單
    同等價值之現款，並經本院於民國100年4月7日函告執行分
    配。又抗告人均係依金融聯合徵信中心所登錄債務及本身所
    知已參與扣薪之債權銀行債務呈報債務，並無不實或捏造。
    反觀各債權銀行在扣薪、協商、更生、清算流程中，卻對抗
    告人之債務金額任意開價、反覆改變，致抗告人欠款突然大
    增，各債權銀行似有惡意虛灌債權，以降低抗告人之還款成
    數，使抗告人無法依消費者債務清理條例所定程序清理債務
    。
  (三)再者，債權銀行所列抗告人自88年起消費支出明細表中之消
    費，難道抗告人均未償還？且如未清償，倘非均係正常繳款
    ，債權銀行怎會不斷幫抗告人調高額度及拜託抗告人為其增
    加業績衝卡量？況當時何人知悉消費者債務清理條例，或會
    故意消費不清償，使債務產生而利用消費者債務清理條例解
    決債務問題？且債權銀行發現抗告人有消費狀況，非但未盡
    規範與勸說責任，反而不斷授權與提高抗告人之額度，以賺
    取更多利息收入，至抗告人無力負擔時，再藉此不斷增加利
    息與違約金，並單方面責怪抗告人不還款，卻對本身濫發卡
    片與利用廣告、宣傳、禮品誘導抗告人辦卡所應負社會責任
    隻字不提。
  (四)抗告人申請更生或清算方案時，均依實檢附相關薪資單、薪
    轉存簿、法院扣薪公文、支出單據等，並無所謂隱匿、毀棄
    、偽造或變造帳簿或其他會計文件之全部或一部，致財產之
    狀況不真確等行為。且抗告人並無故意於財產狀況、收入說
    明書為不實之記載，或有違反消費者債務清理條例所規定之
    各種義務而影響清算程序之進行。
  (五)實務上債務人常以卡養卡、以債養債之方式支應生活所需，
    或係以此償還其他銀行之債務，且銀行均有推銷債務整合之
    業務，而其在推銷時本會知悉債務人將以該借款償債，惟現
    卻反認為係奢侈浪費之消費行為，而未考慮該筆消費和負債
    之因果關係，並以此認定有不免責事由存在，實屬不公。是
    抗告人並無消費者債務清理條例第134條第1至8款之情形。
    爰依法提起抗告，請求為抗告人免責之裁定等語。
二、按法院為終止或終結清算程式之裁定確定後，除別有規定外
    ，應以裁定免除債務人之債務，消費者債務清理條例第132
    條定有明文。又債務人有下列各款情形之一者，法院應為不
    免責之裁定。但債務人證明經普通債權人全體同意者，不在
    此限：一於七年內曾依破產法或本條例規定受免責。二隱匿
    、毀損應屬清算財團之財產，或為其他不利於債權人之處分
    。三捏造債務或承認不真實之債務。四因浪費、賭博或其他
    投機行為，致財產顯然減少或負擔過重之債務，而生開始清
    算之原因。五於清算聲請前一年內，已有清算之原因，而隱
    瞞其事實，使他人與之為交易致生損害。六明知已有清算原
    因之事實，非基於本人之義務，而以特別利於債權人中之一
    人或數人為目的，提供擔保或消滅債務。七隱匿、毀棄、偽
    造或變造帳簿或其他會計文件之全部或一部，致其財產之狀
    況不真確。八故意於財產及收入狀況說明書為不實之記載，
    或有其他故意違反本條例所定義務之行為，為同條例第134
    條所明定。而消費者債務清理條例之立法目的，在兼顧債權
    人、債務人雙方之利益，使陷於經濟上困境之消費者得以清
    理債務，利用此兩種不同程式妥適調整債務人與債權人及其
    他利害關係人間之權利義務關係，保障債權人獲得公平受償
    ，並謀求消費者經濟生活之更生機會。申言之，上開制度並
    非在使債務人恣意消費所造成之債務，轉嫁予債權人負擔，
    故法律所設債務人免責之制度，應在鼓勵勤勞誠實之債務人
    ，而非縱容投機不誠實之債務人。而所謂浪費或投機行為，
    係指債務人於顯見其經濟狀況不佳之情形下，猶恣意揮霍、
    投機，生活支出超過個人收入所應支出之程度，或心存僥倖
    冀以一時之小投資以博取大利益，因致負擔更大債務，核其
    所為，於清算之原因有可歸責性，自不宜予以免責。
三、經查：
  (一)本院依抗告人之債權人所申報之債權編造債權表（下稱系爭
    債權表），而抗告人對於其債權人所申報之債權及其種類、
    數額或順位，於系爭債權表經本院於100年3月17日公告且於
    100年3月21日送達於抗告人後，並未依消費者債務清理條例
    第36條第1項規定於系爭債權表送達之翌日起10日內提出異
    議，有系爭債權表、本院公告、送達證書附於本院100年度
    司執消債清字第4號卷可參。可見，抗告人就其尚欠系爭債
    權表之債務，並不爭執。
  (二)而觀之系爭債權表，抗告人之債務本金高達4,714,740元，
    再參酌債權人提出抗告人前之消費紀錄顯示：
  1.抗告人自88年間起即有預借現金情事，其後陸續有高額信用
    貸款、預借現金、現金卡借款之情事，其中信用貸款為：90
    年6月720,900元、92年11月688,300元、94年6月23日300,
    000元；預借現金及現金卡借款為：88年9月2日10,000元、
    10,000元、88年11月24日5,000元、88年12月3日10,000元、
    88年12月23日10,000元、88年12月30日5,000元、89年4月15
    日5,000元、89年7月17日10,000元、89年8月1日5,000元、
    89年9月22日15,000元、89年12月26日3,000元、91年7月29
    日5,000元、91年9月23日10,000元、91年10月31日5,000元
    、91年11月21日10,000元、92年1月20日5,000元、92年7月
    10日5,000元、92年7月12日10,000元、92年7月23日20,000
    元、92年8月1日10,000元、92年8月4日5,000元、92年10月
    20日20,000元、20,000元、92年12月13日10,000元、92年12
    月20日20,000元、92年12月27日10,000元、93年1月1日10,
    000元、8,000元、93年3月28日10,000元、93年4月19日20,
    000元、20,000元、20,000元、93年5月2日20,000元、93年5
    月6日10,000元、20,000元、93年5月23日20,000元、20,000
    元、93年6月12日5,000元、93年6月14日20,000元、93年6月
    17日100,000元、93年7月1日20,000元、93年7月8日10,000
    元、93年7月24日20,000元、93年7月26日10,000元、93年8
    月22日6,000元、93年9月6日5,000元、93年9月26日2,000元
    、5,000元、93年10月22日20,000元、93年11月2日10,000元
    、93年11月28日4,000元、93年12月19日10,000元、93年12
    月20日20,000元、20,000元、20,000元、93年12月24日20,
    000元、10,000元、94年1月20日20,000元、20,000元、20,
    000元、94年3月16日20,000元、20,000元、20,000元、94年
    5月9日20,000元、94年5月15日10,000元、94年5月23日10,
    000元、20,000元、20,000元、94年6月8日20,000元、10,
    000元、10,000元、94年6月10日10,000元、10,000元、94年
    6月21日20,000元、94年7月1日16,000元、94年8月20日6,
    000元等。其上開數次單月即預借現金及現金卡借款達6萬、
    10萬元之金額，復未能具體說明其上述借款之用途，顯然已
    逾一般人生活所必要之程度。
  2.抗告人復有下述消費紀錄：購物（88年11月6日日通汽車商
    行23,779元、90年5月29日中信郵購3,996元、12,996元、90
    年6月5日得易購電視購物1,380元、90年6月9日排行榜音樂
    磁場1,920元、90年7月31日排行榜音樂磁場2,050元、90年9
    月3日吉特企業社8,300元、90年9月23日遠百企業2,683元、
    新光三越3,720元、91年1月5日大和汽車電機行15,900元、
    91年1月6日新光三越3,245元、91年2月9日大和汽車電機行
    7,700元、91年4月24日遠百企業2,844元、91年5月26日遠百
    企業3,999元、91年7月16日遠百企業1,395元、91年9月4日
    遠百企業2,349元、91年9月22日新光三越4,594元、91年9月
    23日來來皮鞋1,800元、91年10月8日遠百企業1,647元、91
    年10月8日廣通國際行銷5,500元、92年1月13日誠隆國際行
    銷20,000元、92年2月18日遠百企業1,713元、92年4月15日
    東森得易購2,460元、92年4月21日大和汽車電機行18,800元
    、92年5月11日遠百企業4,389元、92年9月4日遠百企業2,
    445元、92年9月7日新光三越30,900元、92年9月8日隆誠國
    際行銷12,000元、92年9月16日勁碟有限公司1,800元、92年
    9月19日遠百企業3,465元、92年10月24日遠百企業3,659元
    、92年12月24日東森得易購2,600元、93年1月16日松霖視聽
    電腦89,750元、93年4月17日原群國際16,583元、93年4月30
    日勁碟有限公司3,360元、93年5月8日懶的找店30,000元、
    93年5月17日勁碟有限公司1,970元、93年9月7日展宏汽車材
    料有限公司54,348元、93年11月14日彬凱勝商行86,960元、
    93年12月11日原群運動用品18,342元、94年1月29日神腦國
    際20,000元、94年8月20日登鋒資訊10,000元）；旅宿（90
    年9月26日雄獅旅行社20,800元、92年9月9日儷京汽車旅館
    2,560元、94年2月1日得益旅行社16,290元、94年8月9日得
    益旅行社28,000元）；餐飲（91年7月14日富豪飲食店4,000
    元、91年9月7日全海岸活蝦之家4,120元、92年2月14日全海
    岸海蝦之家2,190元、92年8月12日麗登餐宴飲食4,400元、
    93年5月30日歡喜就好餐飲店34,600元、93年10月28日麗登
    餐宴飲食11,000元）；理容、娛樂（90年2月3日艾莉莎美容
    護膚2, 860元、90年2月4日東京育樂有限公司1,300元、91
    年7月14日河南世界理容KTV4,000元、91年9月21日視聽理容
    中心5,000元、92年1月19日憶晶皇宮理容名店21,100元、92
    年1月26日富豪金世界18,300元、92年3月2日富豪金世界52,
    400元、92年3月29日富豪金世界3,300元、92年5月7日富豪
    金世界11,900元、92年5月7日麗登名店12,000元、92年5月
    24日麗登名店9,800元、92年5月25日麗登名店58,400元、92
    年7月3日麗登名店24,900元、92年8月26日麗登名店3,300元
    、92年8月31日麗登名店8,800元、92年9月1日麗登名店8,
    800元、92年9月8日麗登名店8,800元、92年9月11日麗登名
    店5,900元、92年9月13日麗登名店11,000元、92年9月22日
    麗登名店4,400元、92年9月23日麗登名店11,000元、92年9
    月24日麗登名店8,800元、92年9月28日麗登名店11,000元、
    92年10月6日麗登名店14,300元、93年4月24日逍遙自在視聽
    歌唱名店20,000元）；電信通訊（91年10月5日遠傳電信10,
    380元、92年8月5日全虹企業15,300元、92年9月5日東信電
    訊3,749元、93年4月17日全虹通信7,580元、94年1月28日哈
    啦網通電訊7,622元），另有多筆商業保險之消費等，核非
    屬生活必要之支出。
  (三)查抗告人前開頻繁預借現金、現金卡借款及高額消費，顯逾
    越一般人生活水準，已非屬生活必要之支出，且其復非以每
    期全額清償方式繳納前開消費之信用卡帳款，足認此並非屬
    其能力範圍內之正常消費。抗告人本身負擔能力有限，卻恣
    意消費，而負擔過重之債務，核與消費者債務清理條例第
    134條第4款所稱：「浪費、賭博或其他投機行為，致財產顯
    然減少或負擔過重之債務」等不免責事由相當。
四、綜上所述，抗告人上開消費及預借現金，已逾越其所得負擔
    之能力，堪認抗告人確有因奢侈、浪費致負擔過重之債務，
    而生開始清算之原因，依消費者債務清理條例第134條第4款
    之規定，應為不免責之裁定。原審裁定不予免責，核無違誤
    ，抗告意旨指摘原裁定不當，求予廢棄並准抗告人為免責聲
    請，為無理由，應予駁回。
五、據上論結，本件抗告為無理由，依消費者債務清理條例第11
    條第2項、第15條，民事訴訟法第495條之1第1項、第449條
    第1項、第95條、第78條，裁定如主文。
中    華    民    國   100    年    9     月    5     日
                  民事第三庭    審判長法  官  許秀芬
                                      法  官  黃峻隆
                                      法  官  黃佳琪
正本係照原本作成。
本裁定除有涉及法律見解具有原則上之重要性者外，不得再抗告
。如提再抗告，應於收受本裁定正本送達後10日內，向本院提出
再抗告狀，並繳納再抗告裁判費新臺幣1,000元。
中    華    民    國   100    年    9     月    5     日
                                      書記官  江慧貞